【裁判字號】    99,上易,78
【裁判日期】    990928
【裁判案由】    返還不當得利
【裁判全文】
臺灣高等法院民事判決                  99年度上易字第78號
上  訴  人  丙○○
訴訟代理人  張至剛律師
被  上訴人  乙○○
訴訟代理人  張苑萱律師
複  代理人  甲○○
            吳柏宏律師
上列當事人間請求返還不當得利事件，上訴人對於中華民國98年
11月30日臺灣臺北地方法院98年度訴字第255號第一審判決提起
上訴，本院於99年9月14日言詞辯論終結，判決如下：
    主      文
上訴駁回。
第二審訴訟費用由上訴人負擔。
    事實及理由
一、上訴人主張：伊前委任被上訴人處理臺北市○○路136巷北
    側約35戶房屋之拆遷補償協調事宜，兩造先後於民國94年3
    月1日及94年4月14日分別簽訂委任契約書及再委任契約書。
    詎被上訴人明知與拆遷戶即訴外人謝寶連僅就其臺北市○○
    路158號後側之增建地上物，以新臺幣（下同）50萬元達成
    不動產權利讓渡，並簽訂「不動產權利讓渡協議書」（下稱
    50萬元協議書），未就臺北市○○路158號建物簽訂價額98
    萬元之「不動產讓渡協議書」（下稱98萬元協議書），竟仍
    持不實之98萬元協議書，向伊詐稱已簽妥，致伊陷於錯誤而
    交付被上訴人98萬元。被上訴人受伊委任處理事務，故意不
    法侵害伊之權利，且無法律上原因受有98萬元之利益，爰依
    民法第544條、第184條及第179條規定，聲明求為判命被上
    訴人給付98萬元，及自起訴狀繕本送達之翌日起至清償日止
    ，按週年利率5%計算之利息（原審為上訴人敗訴之判決，上
    訴人不服，提起上訴），並上訴聲明：(一)原判決廢棄。(二)被
    上訴人應給付上訴人98萬元，及自起訴狀繕本送達之翌日起
    至清償日止，按週年利率5%計算之利息。
二、被上訴人則以：兩造雖簽立委任契約書及再委任契約書，惟
    伊僅受任與住戶協商拆遷條件並取得拆遷同意書面，並未包
    含代收代付拆遷補償費。伊已達成受委任內容，協助上訴人
    取得謝寶連所有臺北市○○路158號建物及其後側增建地上
    物之拆遷同意，承租人並已搬遷，該事實經本院97年度上易
    字第38號給付委任報酬事件判決所肯認。再者，上訴人亦已
    持98萬元協議書向訴外人有限責任臺北市第一信用合作社（
    下稱第一信用合作社）辦理鉅額貸款，並無任何權利受損，
    自不得對伊主張侵權行為請求損害賠償。又上訴人給付98萬
    元係處理98萬元協議書，並非無法律上原因。上訴人就伊於
    處理委任事務時有何故意不法侵害上訴人之權利，及如何不
    當得利，均未為舉證證明等語，資為抗辯，並答辯聲明：上
    訴駁回。
三、本院依上訴人之聲請，調閱被上訴人請求上訴人給付委任報
    酬事件全卷（含原審法院96年度訴字第952號、本院97年度
    上易字第38號）。
四、上訴人主張兩造先後於94年3月1日及94年4月14日，分別簽
    訂委任契約書及再委任契約書，約定由上訴人委任被上訴人
    協助處理臺北市○○路136巷北側約35戶之拆遷補償協調事
    宜之事實，業據提出委任契約書及再委任契約書為證（原審
    卷第6-14頁），並為被上訴人所不爭執，自堪信為真實。
五、上訴人主張被上訴人以謝寶連同意讓渡臺北市○○路158號
    建物為手段，向上訴人詐騙98萬元，致上訴人受有損害，被
    上訴人應負違反受任契約、不當得利及侵權行為等賠償責任
    云云，則為被上訴人所否認，並以上開情詞置辯。經查：
  (一)按「受任人因處理委任事務有過失，或因逾越權限之行為所
    生之損害，對於委任人應負賠償之責。」、「因故意或過失
    ，不法侵害他人之權利者，負損害賠償責任。故意以背於善
    良風俗之方法，加損害於他人者亦同。」、「無法律上之原
    因而受利益，致他人受損害者，應返還其利益；雖有法律上
    之原因，而其後已不存在者，亦同。」，固分別為民法第54
    4條、第184條第1項、第179條所明定。然當事人主張有利於
    己之事實者，就其事實有舉證之責任，亦經民事訴訟法第27
    7條前段定有明文。又「民事訴訟如係由原告主張權利者，
    應先由原告負舉證之責，若原告先不能舉證，以證實自己主
    張之事實為真實，則被告就其抗辯事實即令不能舉證，或其
    所舉證據尚有疵累，亦應駁回原告之請求」（最高法院17年
    上字第917號判例意旨參照）。上訴人之上開主張既為被上
    訴人所否認，上訴人自應先就其主張兩造之委任內容包括被
    上訴人代上訴人交付補償費予拆遷戶、其已交付98萬元予被
    上訴人，及其因此受有損害等事實，負舉證責任。
  (二)遍觀94年3月1日委任契約書及94年4月14日再委任契約書之
    全部內容，均係兩造就所約定委任處理事項、範圍、期間及
    報酬之記載，至於被上訴人有無向上訴人收取拆遷補償費再
    代其交付同意讓渡不動產之拆遷戶乙事，則未有明文約定，
    此由委任契約書第1條約定：「乙方（即被上訴人）協助內
    容係針對上述35戶原居住戶之拆除補償費，及其餘約10戶佔
    用戶之搬遷費之協商，並取得上述各戶之同意書，至其總補
    償費用上限為新臺幣壹億元整。」（原審卷第6頁），其意
    尤明。再佐以證人即在場見證兩造訂立委任契約書及再委任
    契約書之代書丁○○所結證：「她們先有一份委任契約，後
    來因為條件變更，所以又有一份再委任契約，印象中二份都
    是我見證。（問：雙方是否約定由乙○○經手拆遷戶的錢？
    ）好像沒有此約定。沒有代替付錢，但印象中公司提供臨時
    辦公室，我到該辦公室看過不同的人，由乙○○作居間之人
    員，受委任事項不包括交錢給拆遷戶。（問：乙○○是否交
    錢過給拆遷戶？）印象中沒有，但我在場時會要求提示證件
    後確認無誤，就交付錢，但乙○○通常也在場。」等語（本
    院卷第78頁背面-79頁），被上訴人抗辯其僅受任與拆遷戶
    協商拆遷條件並取得拆遷同意書面，並未包含代收代付拆遷
    補償費等語，堪予採信。
  (三)上訴人就其所主張交付被上訴人98萬元，乃被上訴人未轉交
    謝寶連乙節，固分別舉證人蔡正義、謝寶連及常慧玲為證，
    惟查，證人蔡正義係上訴人之配偶，非但僅口頭陳稱分兩次
    共交付被上訴人98萬元而無其他佐證，且其於原審自承兩造
    之本件委任事務主要由其接洽（原審卷第72頁背面），況兩
    造曾因委任報酬之給付糾紛興訟（原審法院96年度訴字第95
    2號、本院97年度上易字第38號），足見證人蔡正義對本件
    訴訟有直接之利害關係而未可遽信其證詞。至證人謝寶連、
    常慧玲母女雖稱僅收受50萬元補償費，而否認有收受另筆98
    萬元之補償費，卻已同意遷讓臺北市○○路158號建物及其
    後側之增建地上物，證人謝寶連並坦認98萬元協議書第4頁
    付款明細表上之印文為真正無訛（原審卷第71頁），顯與常
    情有違；再參以原審法院於審理被上訴人訴請上訴人給付委
    任報酬事件，經向第一信用合作社調取上訴人申辦貸款所檢
    附拆遷戶出具之「不動產權利讓渡協議書」，該合作社於96
    年5月21日函復原審法院所附相關資料包括98萬元協議書（
    原審法院96年度訴字第952號卷第161、166-167頁），益徵
    渠二人之證述不實而未可採信。
  (四)被上訴人受上訴人委任代為處理臺北市○○路136巷北側約
    35戶房屋之拆遷補償協調事宜，既已完成，並於向上訴人請
    求給付委任報酬之訴訟獲得勝訴判決確定（本院97年度上易
    字第38號），且上訴人亦檢具包括98萬元協議書向第一信用
    合作社申辦貸款，自難認被上訴人於受任處理謝寶連之建物
    部分，因違反受任契約，或侵權行為，或不當得利，致上訴
    人受有何損害。
六、綜上所述，上訴人既未能舉證證明受有98萬元之損害，其據
    委任關係、侵權行為損害賠償及不當得利法律關係，請求被
    上訴人給付98萬元，及自起訴狀繕本送達之翌日起至清償日
    止，按週年利率5%計算之利息，洵屬無據，均不應准許。原
    審為上訴人敗訴之判決，核無不合，上訴意旨指摘原判決不
    當，求予廢棄，為無理由，應予駁回。
七、本件事證已臻明確，上訴人聲請訊問臺北市○○路136巷北
    側其他拆遷戶，用以證明被上訴人受上訴人委任之事項尚包
    括代收代付拆遷補償費，本院認無必要。又兩造其餘之攻擊
    防禦方法及舉證，經本院審酌後，認均不足以影響本判決之
    結果，毋庸一一論述，併此敘明。
八、據上論結，本件上訴為無理由，依民事訴訟法第449條第1項
    、第78條，判決如主文。
中    華    民    國    99    年    9     月    28    日
                    民事第十三庭
                        審判長法  官    林金村
                              法  官    周祖民
                              法  官    王麗莉
正本係照原本作成。
不得上訴。
中    華    民    國    99    年    9     月    28    日
                              書記官    余姿慧

司法院資訊處製作；財團法人民間司法改革基金會備份。
